臺灣花蓮地方法院交通事件裁定　　　　100年度交聲字第212號
原處分機關　交通公路總局臺北區監理所花蓮監理站
法定代理人　林富英
異　議　人
即受處分人　富山小客車租賃有限公司
法定代理人　陳宏山
上列異議人即受處分人因違反道路交通管理處罰條例案件，對於
交通部公路總局臺北區監理所花蓮監理站於中華民國100年7月11
日所為之處分（原處分案號：花監違字第裁44-TA0000000號），
聲明異議，本院裁定如下：
    主  文
原處分撤銷。
富山小客車租賃有限公司不罰。
    理  由
一、原處分意旨略以：異議人即受處分人富山小客車租賃有限公
    司所有之車牌號碼7608-JJ號自用小客車，於民國100年 6月
    12日17時42分許，行經臺30線公路27.7公里處（即玉長隧道
    東向）時，因駕駛人行車速度超過規定之最高時速60公里以
    上之違規行為，為警逕行掣單舉發，原處分機關乃依道路交
    通管理處罰條例第43條第 4項之規定，裁處異議人吊扣上開
    自用小客車牌照3個月等語。
二、異議人異議意旨則以：上開自用小客車自100年6月12日13時
    起至同年月13日13時40分止，已租予高韻涵使用，雙方並簽
    訂小客車租賃定型化契約書，則高韻涵於上揭時、地之承租
    期間駕駛上開自用小客車違規超速行駛，與異議人無關，異
    議人亦無法掌控承租人之駕駛行為，為此聲明異議，請求撤
    銷原處分等語。
三、按行政罰法第 7條規定：「違反行政法上義務之行為非出於
    故意或過失者，不予處罰」，究其立法目的，乃依有責任始
    有處罰之原則，對違反行政法上義務之處罰，以行為人有可
    非難性及可歸責為前提，即行為人主觀上有故意或過失，始
    予處罰。又「汽車駕駛人，駕駛汽車有下列情形之一者，處
    新臺幣 6,000元以上24,000元以下罰鍰，並當場禁止其駕駛
    ：二、行車速度，超過規定之最高時速60公里以上。」；「
    汽車駕駛人有第1項第1款、第 2款或前項行為者，並吊扣該
    汽車牌照3個月」，道路交通管理處罰條例第43條第1項第 2
    款、第 4項分別定有明文。依該條項文義以觀，其吊扣汽車
    牌照之對象係「違規之汽車牌照」，並無違規汽車駕駛人應
    與汽車所有人為同 1人始能吊扣汽車牌照之限制。考其立法
    目的係慮及汽車所有人擁有支配管領汽車之權限，對於汽車
    之使用方式、用途、供何人使用等，得加以篩選控制，非無
    擔保其汽車之使用者具備法定資格及駕駛行為合於交通管理
    規範之義務，否則無異縱容汽車所有人放任其所有之汽車供
    人恣意使用，徒增道路交通之風險，殊非事理之平。再觀該
    條文立法過程，原草案為「汽車所有人，明知汽車駕駛人有
    第1項第1款、第2款及第3項之行為，而不予禁止駕駛者，並
    吊扣該汽車牌照 3個月；經受吊扣牌照之汽車再次提供為違
    反第1項第1款或第 3項行為者，沒入該汽車；前項規定，推
    定汽車所有人為明知」。惟因主管機關交通部認要如何推定
    汽車所有人為「明知」，在執行實務上有困難，而建議修改
    為現行條文，此有立法院第五屆第六會期交通委員會第 6次
    全體委員會記錄可參。益證道路交通管理處罰條例第43條第
    1項第2款、第 4項關於吊扣汽車牌照之處分，應係針對汽車
    所有人所設之特別規定，自不得僅以汽車所有人已依道路交
    通管理處罰條例第85條第 1項規定，指出汽車之實際使用人
    即遽認無道路交通管理處罰條例第43條第1項第2款、第 4項
    規定適用之餘地。然上開吊扣汽車牌照之特別規定，究屬行
    政義務違反之處罰，而條文或立法過程，並未排除上揭行政
    罰法第7條第1項及道路交通管理處罰條例第85條第 4項推定
    過失等規定之適用，是汽車所有人自仍得經由舉證證明其無
    故意及過失而免罰。故縱汽車駕駛人與汽車所有人非同屬 1
    人，亦應依同條第 4項規定對於汽車所有人處以吊扣汽車牌
    照 3個月處罰，惟可舉證不罰。（臺灣高等法院暨所屬法院
    98年法律座談會刑事類提案第21號決議意旨參看）
四、經查：
  (一)異議人所有上開自用小客車於前揭時、地，因超速行駛為警
    逕行舉發，原處分機關並依車籍登記資料所載，對上開自用
    小客車之所有人即異議人以違反道路交通管理處罰條例第43
    條第4項為由，另掣開東警交字第TA0000000號舉發違反道路
    交通管理事件通知單逕行舉發，裁處吊扣上開自用小客車牌
    照 3個月等情，為異議人所不爭執，並有該通知單暨測速舉
    發照片影本各1份在卷可憑，此部分之事實固堪認定。
  (二)又異議人於100年6月12日13時起，已將上開自用小客車租予
    高韻涵使用（租賃期限至100年6月13日13時止）一節，有異
    議人與高韻涵所簽訂之中華民國小客車租賃定型化契約書及
    高韻涵之國民身分證、駕駛執照影本各 1份在卷可稽，本件
    超速違規之時間，核確係在該車租予高韻涵使用期間，而異
    議人於本件裁決同日，即已具狀聲明本件超速違規之駕駛人
    為高韻涵一節，有異議人之聲請書影本 1份可考，原處分機
    關移送意旨，復已敘明就該聲請書有關 TA0000000號之另一
    違規案件辦理歸責駕駛人部分，已發函核准在案，是異議人
    所指實際駕駛上開自用小客車超速違規者，係承租人高韻涵
    乙情，自堪信實，是本件超速行駛之違規行為實際駕駛者既
    確為承租人高韻涵，自與異議人無關。
  (三)再者，異議人係領有營利事業登記證之車輛租賃業者，依其
    營業性質及對象既針對不特定社會大眾提供租借車輛服務，
    就承租人駕駛資格及能力之監督，充其量僅能就是否成年並
    領有監理機關核發之合格駕駛執照等一般性注意，對於駕駛
    人個人品行、習慣及駕駛經驗尚且無從調查，遑論對其進行
    駕駛作為時所面對各種具體或偶發狀況，有無因故意或過失
    而違規之風險予以預見、控管。異議人於交付車輛前，亦已
    對承租人即汽車駕駛人高韻涵有無經監理機關許可駕駛之資
    格進行審查乙節，有附於前開定型化契約書之高韻涵普通小
    型車駕駛執照 1份在卷可參，堪信異議人已就承租該車之駕
    駛人之能力、資格已盡相當之注意，難認異議人就承租人高
    韻涵本件嚴重超速之違規行為，有何故意或過失可言。
  (四)原處分機關雖主張依上開定型化契約書第7條所訂「乙方（
    即高韻涵）應盡善良管理人注意義務保管及維護本車輛...
    。」及第13條所訂「乙方於租賃期間因違規所生之處罰案件
    有關罰鍰部分由乙方負責繳清... 。」，足認吊扣汽車牌照
    之處分，不因其他因素而免於執行，係專門針對汽車所有人
    之處罰。惟按該汽車出租約定，實屬規範汽車出租人與承租
    人間之私法關係，自不得執此私法契約，而為免除公法上行
    政罰之責任原則適用，附此敘明（臺灣高等法院花蓮分院99
    年度交抗字第63號裁定參照）。
五、綜上所述，異議人對於本件汽車駕駛人違規之事實，既欠缺
    故意或過失之責任條件，與道路交通管理處罰條例第43條第
    4 項規定之處罰要件尚有未合，原處分機關依上開規定對異
    議人作成吊扣汽車牌照3 個月之處分，即有未洽，自應由本
    院撤銷原處分，並諭知異議人不罰，以資適法。
五、依道路交通事件處理辦法第19條前段，裁定如主文。
中    華    民    國   100    年    8     月    12    日
                  交通法庭      法  官  黃鴻達
以上正本證明與原本無異
如不服本裁定應於送達後5日內向本院提出抗告狀
中    華    民    國   100    年    8     月    15    日
                                書記官